最高法院刑事判決　　　　　　九十六年度台上字第六九二０號
上　訴　人　甲○○
上列上訴人因違反毒品危害防制條例案件，不服台灣高等法院高
雄分院中華民國九十六年八月九日第二審判決（九十六年度上訴
字第二八０號，起訴案號：台灣高雄地方法院檢察署九十四年度
偵字第三九五０號），提起上訴，本院判決如下：
    主  文
原判決關於甲○○部分撤銷，發回台灣高等法院高雄分院。
    理  由
原判決關於上訴人甲○○部分，於事實欄認定上訴人明知愷他命
、Nimetazepam （俗稱一粒眠或紅豆），分屬毒品危害防制條例
第二條第二項第三款、第四款所定之第三、四級毒品，不得持有
、販賣，竟基於幫助他人販賣第三級毒品愷他命及幫助他人意圖
販賣而持有第四級毒品 Nimetazepam之犯意，於民國九十三年八
、九月間（即其開始租用下述房屋之日期）後之某日，將其所租
用高雄市前鎮區○○○路一三九號十七樓之八之房屋鑰匙，交與
林翰旻、吳昱昕，讓林翰旻、吳昱昕得隨意進出該處，便於渠等
藏放毒品及作為交易毒品場所。而林翰旻取得上開房屋鑰匙後，
即利用該房屋，藏放其販賣予賴柏瑞及A1（姓名詳卷）之第三級
毒品愷他命（A1每次欲購買第三級毒品愷他命，均先撥打行動電
話聯絡林翰旻，再到林翰旻位在高雄市前鎮區○○○路一三九號
十三樓之一之租屋處進行交易，並由林翰旻至上訴人上開租屋處
拿取第三級毒品愷他命予A1，前後共約十多次），及其意圖販賣
而持有之如原判決附表編號、所示之第四級毒品Nime tazep
am，另吳昱昕並在該房屋內，交付其（吳昱昕）及林翰旻販賣予
賴柏瑞之第三級毒品愷他命一次等情。因而維持第一審論處上訴
人幫助販賣第三級毒品罪刑（處有期徒刑二年十月）之判決，駁
回上訴人在第二審之上訴；固非無見。
惟查：（一）犯罪事實應依證據認定，有罪之判決書，應於理由
內記載認定犯罪事實所憑之證據及其認定之理由，否則即有理由
不備之違法。又刑法上之幫助犯，係指以幫助之意思，對於正犯
資以助力，而未參與實行犯罪之行為者而言，如就構成犯罪事實
之一部，已參與實行，即屬共同正犯；且幫助犯以正犯已經實行
犯罪為構成要件，故幫助犯無獨立性，如無他人犯罪行為之存在
，幫助犯即無由成立。原判決認定上訴人幫助意圖販賣而持有第
四級毒品 Nimetazepam，對於正犯林翰旻是否成立意圖販賣而持
有第四級毒品之犯罪部分，理由說明：「證人A1於警詢中證述：
「『小歐』（林翰旻）曾向我表示，其有在販賣俗稱『紅豆』之
毒品」……」等語（見原判決正本第二十頁）；似採證人A1在警
詢中之上開供詞，為不利上訴人之認定。惟依原判決上引事實，
A1並未向林翰旻購買第四級毒品 Nimetazepam，其所謂：「林翰
旻曾向伊表示有在賣『紅豆』之毒品」等語；倘若屬實，似係轉
述自林翰旻之陳述，是否屬傳聞證據？有無證據能力？原判決未
說明其具有證據能力之理由，遽採為不利上訴人之證據，採證自
有違法。且證人林翰旻在第一審作證，似未為伊有意圖販賣而持
有扣案第四級毒品 Nimetazepam之陳述，則林翰旻究竟有無犯意
圖販賣而持有 Nimetazepam？其意圖販賣第四級毒品 Nimetazep
am部分有無被訴究？攸關上訴人是否成立該罪之幫助犯，自應究
明。乃原判決未予釐清究明，遽論上訴人以該罪之幫助犯，即嫌
速斷。（二）審理事實之法院對於被告有利及不利之證據，應一
律注意，詳為調查，綜合全案證據資料，本於經驗法則以定其取
捨，並將取捨證據及得心證之理由於判決內詳為說明；故證據雖
已調查，而尚有其他部分並未調查，仍難遽為被告有利或不利之
認定。又持有毒品之行為係意圖販賣而持有毒品罪之構成要件行
為；原判決認上訴人有幫助意圖販賣而持有第四級毒品犯行，並
於事實欄認定上訴人知情而提供其單獨居住之房屋供林翰旻、吳
昱昕兩人藏放毒品及做為毒品交易之場所等情，且依卷內資料，
本件扣案之毒品係在上訴人住處之房間等處查獲；如果屬實，上
訴人是否知情林翰旻、吳昱昕等係意圖販賣而為林翰旻、吳昱昕
等人管領及持有上開第四級毒品 Nimetazepam，因而已經參與意
圖販賣而持有第四級毒品罪之犯罪構成要件行為？實情究竟如何
？攸關上訴人究竟僅成立幫助犯或應令負共同正犯刑責，自應調
查釐清；乃原判決未予究明，致此部分事實仍有不明，本院無從
為適用法律當否之判斷，判決即有違誤。上訴意旨雖未指摘及之
，惟此係屬本院得依職權調查之事項，應認原判決關於上訴人部
分有撤銷發回更審之原因。又原判決其他敘明與前揭撤銷部分有
裁判上一罪關係部分，基於審判不可分之原則，應併予發回。
據上論結，應依刑事訴訟法第三百九十七條、第四百零一條，判
決如主文。
中　　華　　民　　國　九十六　年　 十二 　月　　六　　日
                      最高法院刑事第十一庭
                          審判長法官  林　永　茂
                                法官  蘇　振　堂
                                法官  蕭　仰　歸
                                法官  何　菁　莪
                                法官  邱　同　印
      本件正本證明與原本無異
                                      書  記  官
中　　華　　民　　國　九十六　年 　十二 　月 　十二 　日
                                                      Ｅ
